【裁判字號】    96,勞訴,45
【裁判日期】    970331
【裁判案由】    給付退休金
【裁判全文】
臺灣高雄地方法院民事判決              96年度勞訴字第45號
原      告  甲○○
                        號
訴訟代理人  王銘鈺律師
            林伯祥律師
被      告  葉建賢即鴻毅企業社
上列當事人間給付退休金事件，本院於民國97年3 月17日言詞辯
論終結，判決如下：
    主  文
被告應給付原告新台幣壹佰壹拾萬伍仟貳佰元及自民國九十六
年七月二十五日起至清償日止，按週年利率百分之五計算之利息
。
訴訟費用由被告負擔。
本判決於原告以新台幣拾肆萬元或等值之郵局無記名可轉讓定
期存單供擔保後，得假執行。
    事實及理由
一、原告主張：其自民國77年左右起，即受僱於被告葉建賢前所
    獨資設立之興木材行，興木材行於92年間更名為鴻毅企
    業社，仍由被告獨資設立，詎被告於96年2 月14日，無故終
    止兩造間之勞動契約，因其受僱期間已18年，且已逾55歲，
    依法被告僅得強制其退休，不得隨意終止勞動契約，故依勞
    動基準法之相關規定，訴請被告給付以平均工資新台幣（下
    同）34,000元，工作年資18年換算33個基數計算之退休金1,
    135,200 元（34,400×33＝1,135,200） 。並聲明：(一)被告
    應給付原告1,135,200 元及自起訴狀繕本送達翌日起至清償
    日止，按週年利率5 ％計算之利息。(二)原告願提供現金或等
    值之郵局無記名可轉讓定期存單為擔保，請准為假執行之宣
    告。
二、被告抗辯：原告雖自78年受僱於原告開設之興木材行，但
    興木材行於82年6 月間因營業困難歇業3 個月，資遣全部
    員工，則兩造間之勞動契約已終止；又3 個月後繼續僱用被
    告時，已約明日薪由1,200 元調高為1,600 元，但將來不給
    付退休金，依約原告自不得請求退休金；且其並未主動終止
    兩造間之勞動契約，而係原告於96年3 月11日上午9 時許，
    以電話聯繫將交回使用之公司貨車並離職，依法亦不得請求
    給付退休金；再依勞工退休金條例第28條第1 項規定，被告
    非原告請求退休金之對象。並聲明：原告之訴及假執行之聲
    請均駁回。
三、本件之不爭執事項及爭執事項：
  (一)不爭執事項：
    1.原告任職於被告獨資經營之興木材行及鴻毅企業社共18
      年，並有營利事業登記抄本2 份附卷可稽（詳本院卷第25
      頁、第52頁）。
    2.兩造間勞動契約業經終止。
    3.原告於兩造間勞動契約終止時已逾55歲，並有戶籍謄本1
      份附卷可按（詳本院卷第53頁）。
  (二)爭執事項：
    1.原告離職時間為96年2 月14日或96年3 月11日？
    2.兩造間之勞動契約曾否中止3 個月？
    3.兩造間有無調高薪水取代將來給付退休金之約定？
    4.本件勞動契約終止前6 個月之平均工資是否為34,400元？
    5.兩造間之勞動契約是否由被告主動表示終止？
    6.原告之請求有無理由？
四、就上開爭執事項本院分述判斷意見如下：
  (一)關於原告離職時間為96年2 月14日或96年3 月11日：
    原告主張兩造間勞動契約於96年2 月14日終止，惟為被告所
    否認，辯稱96年2 月14日至2 月底，原告尚有工作2.5 日，
    96年3 月1 日至11日原告亦有工作2 日。經查：
    1.按主張積極事實者，就其事實應負舉證責任，主張消極事
      實者，則不負舉證責任，本件被告辯稱原告自96年2 月14
      日起至同年3 月11日尚有工作4.5 日，核屬積極事實，就
      該事實之真正自需負舉證責任。
    2.被告就伊所辯96年2 月、3 月原告各工作2.5 日、2 日之
      情，雖提出打卡資料及帳簿可為證，然提出之打卡資料並
      無原告之打卡紀錄，業經本院勘驗在卷（詳本院卷第38頁
      ），且提出之帳簿節本雖有「16/2-28/2 ，郭司機（指原
      告）2.5 （指工作2.5 日），4,000 （指薪資4,000 元）
      」、「1/3-15/3，郭司機2 ，3,200 」之記載，然該帳簿
      僅屬私下之發薪記載，非用以申報稅捐之正式帳冊，有該
      帳簿在卷可稽（詳本院卷第69頁），既為原告所否認，所
      載是否真實已難無疑，況所示96年2 月16日至28日之支出
      ，竟記載於96年2 月15日發年終獎金之前，順序上顯不符
      通常依時間先後記載之經驗法則，則亦難依上開帳簿之記
      載逕認原告在96年2 月14日後仍有至被告處工作。
    3.證人張何雲玉即被告之員工雖證稱略以：原告96年3 月尚
      有在被告處工作，被告配偶有寄放工錢託其轉交原告等語
      ，惟查，依被告提出之發薪帳簿節本之記載，96年2 月、
      3 月被告發薪之對象不含證人張何雲玉，有該帳簿節本在
      卷可稽（詳本院卷第69頁、第70頁），證人在該期間有無
      至被告處工作已非無疑，如何得悉原告有上班自有疑問，
      況證人另稱略以：原告請其將轉交之上開工錢麻煩老闆娘
      代付健保費之情，亦與其所證稱略以：員工在被告處工作
      係實作實領，未扣除健保或其他費用之情（詳本院卷第59
      頁）不符，是仍難據其所證認定原告於96年2 月14日後仍
      有至被告處工作。
    4.被告既不否認兩造間之勞動契約已終止，而就所辯原告自
      96年2 月14日起曾前往工作之積極事實無法舉證加以證明
      ，且未陳稱原告自96年2 月14日起有請假或其他尚且在職
      之情形，則自應認原告離職即兩造間勞動契約終止之時間
      為96年2 月14日。
  (二)關於兩造間之勞動契約曾否中止3 個月：
    1.按主張法律關係存在之當事人，須就該法律關係發生所須
      具備之特別要件，負舉證責任，而就法律關係之存在無爭
      執，僅就已發生之法律關係有無變更或消滅之情形有爭執
      時，則應由主張變更或消滅之當事人，就該法律關係變更
      或消滅所須具備之特別要件，負舉證之責，此有最高法院
      83年度台上字第2405號、83年度台上字第1946號判決意旨
      可資參照，依此推論，如就法律關係發生變更或消滅之事
      實無爭執，僅就變更或消滅之程度有爭執時，即應由主張
      變更或消滅程度較大之當事人，就法律關係有他造當事人
      所自承範圍以外之變更或消滅所須具備之特別要件，負舉
      證之責。
    2.被告辯稱兩造間之勞動契約於14年前曾中止3 個月，惟為
      原告所否認，主張僅休息1 個月。依上所述，自應由被告
      就原告所承以外之另2 個月中斷工作事實之存在負舉證責
      任。經查，依證人張何雲玉證稱略以：伊自77年、78年開
      始至被告商號工作，大約4 、5 年後，曾中斷4 、5 個月
      ，伊有去別處工作，被告商號除原告仍在送貨外，其他人
      均已中斷工作，後來原告有問老闆娘是否繼續經營，決定
      繼續經營後，才通知伊再回被告商號工作等語（詳本院卷
      第58頁至60頁），經核證人此部分係依其實際工作情形而
      為證述，且所證與兩造所述大致相符，自堪信為真實，然
      依證人所證，伊中斷工作時原告既仍持續送貨，並經原告
      詢問後，被告始決定繼續經營，足見在證人中斷工作期間
      ，原告仍有部分時間持續工作，並與被告家人保持聯繫，
      參酌證人中斷工作時間僅4 、5 個月，則由證人所證自無
      法證明原告曾中斷工作3 個月或超過3 個月，而被告並未
      提出或聲請其他證據證明所辯為真實，則被告辯稱兩造間
      勞動契約曾終止3 個月，就超過原告自承之1 個月部分，
      自難認為真實，則兩造間勞動契約中斷之時間為1 個月應
      堪認定。
    3.次按定期契約屆滿後或不定期契約因故停止履行後，未滿
      3 個月而訂定新約或繼續履行原約時，勞工前後工作年資
      ，應合併計算，勞動基準法第10條定有明文。本件兩造間
      勞動契約中斷之時間既為1 個月，依上規定所示，原告中
      斷勞動契約之前後工資自應合併計算。
  (三)關於兩造間有無調高薪水取代將來給付退休金之約定：
    被告辯稱勞動契約中斷後繼續僱用被告時，曾約定就原告之
    日薪由1,200 元調高為1,600 元，但將來不給付退休金，惟
    亦為原告所否認，主張薪資調高係因工作增加所致，且在中
    斷勞動契約前即已調整，非勞動契約中斷後回復時始約定調
    高薪資放棄退休金之請領。經核被告所辯兩造於調薪時曾有
    將來不請領退休金之約定，核屬積極事實，依上所述，自應
    由被告就該事實之存在負舉證之責。而證人張何雲玉雖證稱
    略以：因之前不做時有領解散金、退休金，重新工作時薪水
    有調高，以後如果沒有工作或解散時，就沒有退休金、資遣
    費等語，然查，證人就其所證之以後沒有退休金、資遣費，
    另稱係因之前中斷工作時已有領錢，不能再領第2 次（詳本
    院卷第58頁），與原告所辯以調高薪資事先給付，代替將來
    1 次給付大額退休金之情尚有不符，所證是否真實已難無疑
    ，況證人自承伊非負責會計或薪水，對原告支領薪水之情形
    尚非知悉（詳本院卷第59頁），則證人所證即使屬實，至多
    表示伊本身與被告有上開約定，尚難逕認兩造間亦有相同之
    約定，而此外被告未提出或聲請調查其他證據以證明所辯為
    真實，則自應認兩造間無將來不給付退休金之約定。
  (四)關於本件勞動契約終止前6 個月之平均工資是否為34,400元
    ：
    原告主張本件勞動契約終止前6 個月之平均工資為34,400元
    ，雖為被告所否認，然原告就其主張之上開事實，已提出該
    期間薪水袋為證（詳96年度岡補字第107 號卷第13頁起），
    經核大致相符，而被告並不爭執如以96年2 月14日為基準，
    原告勞動契約終止前6 個月之平均工資為34,400元（詳本院
    卷第33頁），僅認原告係工作至93年3 月11日，計算平均工
    資之期間非自96年2 月14日向前算6 個月，始認勞動契約終
    止前6 個月原告之平均工資非34,400元（詳本院卷第38頁）
    ，而本件兩造間勞動契約終止之時間為96年2 月14日業如前
    述，則勞動契約終止前6 個月原告之平均工資為為34,400元
    應可認定。
  (五)關於兩造間之勞動契約是否由被告主動表示終止：
    原告另主張被告係於96年農曆過年前，要求其將平日駕駛之
    車輛交回，並告知自農曆過年後即96年2 月14日起終止兩造
    間之勞動契約，惟亦為被告所否認，辯稱伊未主動終止兩造
    間之勞動契約，而係原告主動表示不願繼續工作。經查：
    1.勞工工作15年以上年滿55歲者，得自請退休，勞動基準法
      第53條第1 款定有明文，而迄至96年2 月14日止，原告在
      被告處已工作18年，且其已年逾55歲，此為兩造不爭之事
      實，則該時原告已可主動申請退休並請領退休金甚明。
    2.本件原告係於96年2 月14日離職，而同年3 月21日高雄縣
      政府勞工局即應原告之申請安排勞資爭議調解，此有調解
      紀錄附卷可稽（詳96年岡補字第107 號卷第8 頁），足見
      原告係於離職後即申請勞資爭議調解，再由調解之主要爭
      議為退休金之發給，且原告於調解不成立後提起本件訴訟
      請求給付退休金之情形，顯見原告並無放棄請領退休金之
      意。
    3.原告既無放棄退休金之可能，而被告復未陳稱原告曾申請
      退休請領退休金，則本件兩造間勞動契約之終止自非原告
      主動提出，據此推論，兩造間勞動契約之終止係由被告主
      動提出先向原告表示，應可認定。
  (六)關於原告之請求有無理由：
    1.按雇主應自本條例公布後至施行前1 日之期間內，就本條
      例之勞工退休金制度及勞動基準法之退休金規定，以書面
      徵詢勞工之選擇；勞工屆期未選擇者，自本條例施行之日
      起繼續適用勞動基準法之退休金規定；勞工退休金條例第
      9 條第1 項定有明文。而本件原告係選擇適用舊制即勞動
      基準法之退休金制度，此為兩造不爭之事實（詳本院卷第
      57頁），則被告辯稱原告應依新制即勞工退休金條例28條
      第1 項規定，向勞保局請領退休金，自無可採。
    2.另按勞工工作15年以上年滿55歲者，或工作25年以上者，
      得自請退休，勞動基準法第53條定有明文，該條之立法精
      神，無非基於勞工之立場，為防止雇主不願核准已達一定
      年資、年齡之勞工自請退休之弊端，而賦予勞工得自請退
      休之權利，使符合該條規定要件之勞工於行使自請退休之
      權利時，即發生終止勞動契約之效力，而無須得相對人即
      雇主之同意，此有最高法院86年度台上字第957 號、88年
      度台上字第68號判決意旨可資參照，則勞工已可自請退休
      時，如有同法第11條雇主得預告終止勞動契約之事由時，
      為因應該事由，雖不得限制雇主終止勞動契約之權利，然
      依上開立法精神，亦應保障勞工請領退休金之權利，故解
      釋上應認雇主仍得終止勞動契約，然勞工如已年滿55歲，
      且工作已逾15年，仍可主張自請退休，並請求發給退休金
      。本件被告既因業務緊縮（詳本院卷第39頁被告稱：過年
      後沒有生意），終止與原告間之勞動契約，而原告對該終
      止亦無異議，僅請求發給退休金，該請求自無不合。
    3.又按勞工退休金之給與標準按其工作年資，每滿1 年給與
      2 個基數，但超過15年之工作年資，每滿1 年給與1 個基
      數，最高總數以45個基數為限，未滿半年者以半年計；滿
      半年者以1 年計，勞動基準法第55條第1 項第1 款定有明
      文。而原告之工作年資為18年已如前述，依上規定核算退
      休金基數為33（2 ×15＋3 ＝33），復依平均工資34,400
      元計算，原告可請求給付之退休金為1,135,200 元（34,4
      00×33＝1,135,200） 。
五、綜上所述，原告訴請被告給付1,135,200 元及自起訴狀繕本
    送達翌日即96年7 月25日起至清償日止，按週年利率5 ％計
    算之法定遲延利息，依法尚無不合，應予准許。原告陳明願
    提供現金或等值之郵局無記名可轉讓定期存單為擔保以代釋
    明聲請宣告假執行，核無不合，爰酌定相當擔保金額，准予
    宣告。
六、據上論結，本件原告之訴為有理由，依民事訴訟法第78條、
    第390條第2項，判決如主文。
中    華    民    國    97    年    3    月    31    日
                      勞工法庭  法  官  鄭峻明
正本係照原本作成。
如不服本判決，應於送達後20日內，向本院提出上訴狀並表明上
訴理由，如於本判決送達前提起上訴者，應於判決送達後10日內
補提上訴理由書（須附繕本）。
中    華    民    國    97    年    3     月    31    日
                                書記官  莊豐源


司法院資訊處製作；財團法人民間司法改革基金會備份。
